【裁判字號】    88,上易,111
【裁判日期】    890413
【裁判案由】    損害賠償
【裁判全文】
臺灣高等法院高雄分院民事判決  八十八年度上易字第一一一號
      上  訴  人  乙○○
      被  上訴人  甲○○
      訴訟代理人  鄭國安律師
                  吳麗珠律師
                  陳裕文律師
                  陳炳彰律師
右當事人間損害賠償事件，上訴人對於中華民國八十八年八月九日臺灣高雄地方法院
八十八年訴字第一五五號第一審判決提起上訴，本院判決如左：
      主      文
上訴駁回。
第二審訴訟費用由上訴人負擔。
      事      實
甲、上訴人方面：
  一、聲明：求為判決：
    (一)原判決不利於上訴人部分及假執行部分均廢棄。
    (二)右廢棄部分，被上訴人在第一審之訴駁回。
    (三)第一、二審訴訟費用由被上訴人負擔
  二、陳述：除引用原判決書之記載外，補稱：
    (一)上訴人並無誣告被上訴人之情事。蓋單單以上訴人向訴外人陳火及陳全興所承
      租之鳳梨田所種植之鳳梨價值（一萬顆加二萬八千顆，共三萬八千顆，以每顆
      新台幣（下同）十二元計算，則有四十五萬六千元價值），即已足夠抵償上訴
      人積欠訴外人張少魁之四十二萬元債務，然被上訴人採收之鳳梨則值八十萬餘
      元。而張少魁將鳳梨轉賣予被上訴人，事前並未經上訴人之同意。況上訴人將
      鳳梨轉讓予訴外人張少魁，尚未點交給張少魁，亦未答應鳳梨全由他採收。而
      上訴人帶二個警察到市場，僅是要被上訴人到派出所說明，上訴人並未在市場
      說被上訴人的鳳梨是偷來的。上訴人要被上訴人不要走，然被上訴人還是走了
      ，原審判決上訴人要賠償被上訴人二十萬元，顯有錯誤。
    (二)又  鈞院八十六年度上易字第二八三０號竊盜案件，亦判決上訴人無罪，故不
      能僅憑被上訴人之片面指摘，即判決上訴人要賠償被上訴人二十萬元及刊登道
      歉啟事。
  三、證據：除引用原審立證方法外，補提：本院八十六年度上易字第二八三０號刑
      事判決書影本乙份為證。
乙、被上訴人方面：
  被上訴人未於言詞辯論期日到場，惟據其於準備程序期日到場稱：
  一、聲明：求為判決：
    (一)上訴駁回。
    (二)第一、二審訴訟費用由上訴人負擔。
  二、陳述：除引用原判決書之記載外，補稱：
    (一)上訴人上訴意旨略以：單以上訴人向陳火及陳金興所承租之鳳梨田所種植之鳳
      梨價值，即已足夠抵償其積欠訴外人張少魁之四十二萬元債務，故其讓渡予張
      少魁採收之鳳梨田不包括高雄縣杉林鄉○○○段七七九之一０地號部分；且上
      訴人雖將鳳梨田之採收權讓渡予張少魁，然尚未點交予張少魁，亦末答應全部
      由其採收云云，惟查上訴人與訴外人張少魁於八十五年十二月二十四日所簽訂
      之契約書記載：「．．．雙方言明甲方（即上訴人）之集來村火山頂向陳火承
      租所種植之鳳梨以每顆十二元計算．．．，甲方向陳火承租不足之處，願意以
      向陳金興承租所種植之鳳梨抵償．．．。」；又於八十六年三月三十一曰所簽
      訂之契約書記載：「．．．張少魁同意乙○○延至八十六年五月十日應全部償
      還債務四十二萬元，到期如無法償還，願意履行八十五年十二月廿四日所簽定
      之契約，將乙○○所種之鳳梨予以拍賣．．．。附註：甲方於八十六年五月十
      日前如無法清償債務願意放棄鳳梨所有權，由乙方所得。」，是依上開契約書
      所示，上訴人同意於八十六年五月十日前未清償四十二萬元債務時，即願將其
      向陳火所承租之鳳梨園，不足部分包括陳金興部分一併讓渡予張少魁。而所謂
      上訴人向陳火承租部分，契約書上並未明示排除實際上係由上訴人承租，而卻
      以王正文（上訴人姊夫）與陳炳輝（陳火之子）名義簽約之部分。上訴人雖稱
      系爭七七九之一０地號鳳梨田種有鳳梨三萬六千顆，單以此部分計算即已超過
      四十二萬元，惟：上訴人向陳火承租鳳梨田雖立有二紙契約書，然實際上之出
      租人均為陳火，且經台灣高雄地方法院檢察署檢察官前往履勘現場結果，陳炳
      輝名下之系爭土地與陳火名下之土地，互為毗鄰，而訴外人張少魁於刑事庭及
      本件原審庭訊時均證稱，上訴人讓渡鳳梨予伊時，有帶伊至現場轉一圈，伊才
      知道範圍。並事後讓渡予甲○○，再帶其至現場等語，而指界範圍當時，並有
      吳福春在場可證，益見，上訴人當時確有帶同張少魁前往指界讓渡鳳梨田之範
      圍，否則，張少魁如何再指界讓予被上訴人﹖從而上訴人既已因無法清償債務
      而願意拋棄其鳳梨所有權之利益，並帶同張少魁前往指界讓渡之範圍（包括以
      王正文與陳炳輝訂立租賃契約部分之鳳梨田），自不容其事後再假詞推翻。是
      上訴人辯稱其讓渡予訴外人張少魁之鳳梨田，不包括以王正文與陳炳輝名義訂
      立租賃契約部分之鳳梨田及未點交等語云云，均為卸責之詞，應無理由。
    (二)次查，上訴人於原審辯稱，張少魁讓渡鳳梨田予被上訴人之事，其並不知情云
      云，惟張少魁於原審證稱: 「當初因為乙○○欠我錢，說好把所有鳳梨給我抵
      償。（問：有無指界鳳梨在那裡﹖）有，他說全部都是我的，我點給甲○○，
      乙○○有在場」等語，足見上訴人辯稱其不知張少魁將鳳梨田讓渡予上訴人乙
      事，並非事實。又上訴人於讓渡鳳梨田之採收權予張少魁後，嗣後再前往鳳梨
      田採摘鳳梨，經被上訴人發現後提起竊盜案之告訴，於竊盜案偵查中，被上訴
      人已表明系爭鳳梨田為張少魁以二十萬元讓渡予伊，故於該案偵查中，上訴人
      亦已獲悉張少魁將其受讓之鳳梨田轉讓予被上訴人之事，乃竟因懷恨被上訴人
      對其提起竊盜之告訴，而挾怨報復，前往高雄縣警察局旗山分局集來派出所，
      誣指被上訴人連續於其種植之鳳梨田竊取其所裁種之鳳梨，並至被上訴人販賣
      鳳梨之新化果菜市場散布被上訴人所販賣之鳳梨係偷採云云，是上訴人顯係明
      知為不實之事項而設詞誣陷被上訴人，其誣告及誹謗犯行，彰彰明甚。
    (三)至上訴人於八十六年七月五日至新化果菜市場，指摘被上訴人偷採鳳梨乙事，
      業經證人吳啟成即向被上訴人批貨之小販到庭證稱：「我那天是要向甲○○批
      貨，我是小販．．乙○○帶二個警察到市場找番王（指被上訴人），那天因為
      要拜拜，市場很多人在買，乙○○說那些鳳梨是偷採的贓物，叫我們不要買。
      我們就沒買」等語；另證人張耀興即採收鳳梨工人亦證稱：「我和甲○○去採
      鳳梨回來，才採回到攤位，乙○○就帶二個警察到場說鳳梨是偷的，他還照相
      存證，說的很大聲，才沒有人敢買鳳梨」，證詞明確綦詳，是上訴人辯稱未在
      新化市場指摘被上訴人偷採鳳梨等語，顯係脫罪之詞，不可採信。
    (四)綜上所述，上訴人明知所有之鳳梨田已抵償予訴外人張少魁後再轉讓予被上訴
      人，竟為報復，而意圖使被上訴人受刑事處分及詆毀被上訴人之名譽，而向高
      雄縣警察局旗山分局報警指稱被上訴入竊取其鳳梨及至新化鎮果菜市場指摘被
      上訴人所有之鳳梨係竊取而得，顯為虛構誣指，足以侵害被上訴人之名譽。上
      訴人辯稱伊未讓渡全部鳳梨田種植之鳳梨予張少魁及不知張少魁讓渡予被上訴
      人之情事云云，核與事實不符，應無理由。原審判決認事用法應無違誤，上訴
      人上訴應予駁回。
  三、證據：除引用原審立證方法外，亦補提：本院八十六年度上易字第二八三０號
      刑事判決書影本乙份為證。
丙、本院依職權訊問證人王正文。
      理      由
一、被上訴人未於言詞辯論期日到場，核無民事訴訟法第三百八十六條各款所列情形
    ，爰依上訴人之聲請，由其一造辯論而為判決。
二、本件被上訴人起訴主張上訴人明知其因積欠張少魁四十二萬元債務未能清償，業
    將其向訴外人陳火等所承租位於高雄縣杉林鄉集來村火山頂土地上所種植之鳳梨
    ，交由張少魁處理以抵償債務，而張少魁於八十六年六月一日復以二十萬元代價
    ，將上開採收鳳梨之權利讓渡予被上訴人採收銷售，竟意圖使被上訴人受刑事處
    分，於八十六年七月五日上午九時十分許，前往高雄縣警察局旗山分局集來派出
    所，向派出所之警員誣指被上訴人先後於同年六月二十九日上午八時許ˋ同月三
    十日晚上十一時許及同年七月五日上午七時三十分許，連續竊取上訴人所承租之
    土地上所栽種之鳳梨共約三千斤；又意圖散佈於眾，於七月五日中午十二時三十
    分許，在台南縣新化鎮果菜市場，指摘被上訴人偷採鳳梨，足以毀損被上訴人名
    譽，爰依法請求上訴人賠償五十五萬元之非財產上損害賠償及為張貼道歉啟事等
    語。而上訴人則以：上訴人雖將其種植之鳳梨轉讓訴外人張少魁，但尚未點交給
    張少魁，且亦未答應鳳梨全由張少魁採收，而張少魁將鳳梨再轉賣予被上訴人，
    事前並未經伊同意。伊僅是要被上訴人到派出所說明，在現場伊要被上訴人不要
    走把話說清楚，他還是走了；另伊亦未在新化鎮果菜市場說被上訴人行竊云云，
    資為抗辯。
三、被上訴人主張上訴人前因積欠張少魁四十二萬元債務未能清償，乃將其向訴外人
    陳火等所承租位於高雄縣杉林鄉集來村火山頂土地上所種植之鳳梨，交由張少魁
    處理以抵償債務，而張少魁於八十六年六月一日復以二十萬元代價，將上開採收
    鳳梨之權利讓渡予被上訴人採收銷售等情，業據其提出上訴人與張少魁（已死亡
    ）訂立之契約書影本二份及被上訴人與張少魁訂立之合約書影本乙紙附於原審卷
    內為證，而上訴人對伊與張少魁訂立契約書乙節固不爭執，惟否認有將全部種植
    之鳳梨均讓渡予張少魁，並辯稱伊僅將向訴外人陳火及陳金興承租田地所種植之
    鳳梨讓渡予張少魁而已，且伊亦不知張少魁將鳳梨採收權轉讓予被上訴人云云，
    準此，本件兩造所爭執之關鍵，乃在於被上訴人採收之鳳梨是否在上訴人讓渡予
    張少魁的範圍之內及張少魁將鳳梨採收權轉讓予被上訴人，上訴人究竟是否知情
    等問題。
四、經查上訴人前因積欠訴外人張少魁四十二萬元，乃於八十五年十二月二十四日與
    張少魁訂定契約書，約定於八十六年一月二十四日清償二十萬元，再於八十六年
    三月一日清償餘款，若屆期無法清償，願以其在集來村火山頂向陳火承租土地所
    種植之鳳梨，以每顆十二元計算抵償上開債務。若上開土地上之鳳梨不足抵償，
    上訴人另向陳金興所承租之部分亦併予計入。詎屆期上訴人未依約清償借款，張
    少魁復於八十六年三月三十一日與上訴人訂立契約書，同意予上訴人延至八十六
    年五月十日清償債務，若屆期無法償還，上訴人願意放棄鳳梨所有權，由張少魁
    取得，張少魁得依據與上訴人於八十五年十二月二十四日所訂之契約，將上訴人
    所種植之鳳梨予以拍賣等情，此有上訴人與張少魁訂立之契約書影本二份附於原
    審卷內為憑，而觀其契約書之內容，上訴人讓渡予張少魁之鳳梨，固然僅載明上
    訴人在火山頂向陳火承租土地上所種植之鳳梨，惟上訴人向他人承租用以種植鳳
    梨之土地，除向陳火承租集來村火山頂（糖廠地）五筆約五分地外，另毗鄰之高
    雄縣杉林鄉○○○段七七九之一０地號土地一筆約七分地，亦係由上訴人向陳火
    承租，而其租賃契約書則以王正文（上訴人姊夫）與陳炳輝（陳火之子）名義簽
    訂；此外，上訴人亦向陳金興承租十張犁段三六一、三六二、三六三地號土地約
    六分地，亦分別有租賃契約書影本三紙附於台灣高雄地方法院八十七年度訴字第
    一一二七號上訴人誣告之刑事卷內可稽，並經上訴人於其所涉刑事誣告案件中自
    認屬實。茲據證人張少魁於原審到院證稱：「（問：有無約定以鳳梨抵債情事﹖
    ）當初因為乙○○欠我錢，說好把所有的鳳梨給我抵債。」、「（問：有無指界
    鳳梨在那裡﹖）有，他說全部都是我的」等語（參原審卷第八十六頁正反面），
    足證上訴人用以抵償債務而讓渡予張少魁之鳳梨，應係指其向陳火、陳全興及陳
    炳輝租地所種植之全部鳳梨而言。抑且，上開契約書既書明上訴人向陳火承租之
    土地上種植之鳳梨如不足抵償債務時，上訴人並同意將向陳金興所承租之部分亦
    併予計入，則以王正文與陳炳輝名義而訂立租賃契約書之土地乃與其向陳火承租
    之土地毗鄰，自無將其排除在外之道理。何況，上訴人於本院審理時雖改以王正
    文承租之鳳梨田，其上之鳳梨並非由伊種植，伊只是幫王正文僱用工人去種植鳳
    梨，並無採收權，自無權讓渡云云置辯，惟證人王正文則到庭證稱: 「除了在燕
    巢務農外，並未在其他地務農」、「沒有與陳炳輝或陳火簽訂租約種植鳳梨」、
    「不知道租約之事」等語（本院八十九年三月六日準備程序筆錄），足見上訴人
    辯稱上開鳳梨田為王正文所承租，其僅是代為僱工種植鳳梨，並無採收權等語，
    並非事實。故上訴人與張少魁所訂立之契約書上所稱上訴人在集來村火山頂向陳
    火承租土地所種植之鳳梨，應包括上訴人向陳火承租，而以王正文、陳炳輝名義
    所訂租賃契約之土地上所種植之鳳梨在內無訛。至上訴人辯稱伊向訴外人陳火及
    陳全興所承租之鳳梨田所種植之鳳梨分別有一萬顆及二萬八千顆，單以每顆十二
    元計算，則有四十五萬六千元價值，即已足夠抵償上訴人積欠張少魁之四十二萬
    元債務，故伊讓渡予張少魁之鳳梨，並不包括以王正文與陳炳輝名義所訂立租賃
    契約之鳳梨田所種植之鳳梨云云，惟上訴人究竟在向陳火、陳金興及陳炳輝承租
    之田地上種植多少顆之鳳梨，上訴人並無法舉證以實其說，上開所辯，要不足採
    。
五、上訴人另辯稱張少魁於八十六年六月一日以二十萬元代價，將上開採收鳳梨之權
    利讓渡予被上訴人採收銷售，事前伊並不知情。況伊將鳳梨轉讓予訴外人張少魁
    ，亦尚未點交給張少魁云云，惟依上訴人與張少魁於八十六年三月三十一日所訂
    立之契約書觀之，雙方既約定屆期如上訴人未能清償債務，則其所種稙鳳梨之所
    有權歸張少魁取得。茲因上訴人未能於約定之期限內償還債務，則張少魁自因條
    件成就而取得系爭之鳳梨之所有權，自不待上訴人予以點交，張少魁當然有權利
    將全部之鳳梨拍賣或為任何之處分，從而張少魁於八十六年六月一日復以二十萬
    元代價，將上開採收鳳梨之權利讓渡予被上訴人採收銷售，則被上訴人前往採收
    鳳梨，即為行使其權利之行為，自無不法可言。再者，證人張少魁於原審亦證稱
    ：「（問：有無告知乙○○鳳梨賣給誰﹖）有，我點給甲○○，乙○○有在現場
    。」等語，核與其在台灣高雄地方法院八十七年度訴字第一一二七號上訴人誣告
    之刑事案件中之證述相符，足徵上訴人對於張少魁將系爭鳳梨轉讓予被上訴人採
    收乙事，於其向集來派出所警員誣告被上訴人竊盜之前，即已知情，是上訴人所
    辯張少魁將採收鳳梨之權利讓渡予被上訴人採收銷售，事前伊並不知情云云，並
    不可採。
六、又上訴人明知其向陳火、陳金興及陳炳輝租地所種植之鳳梨全部讓渡予張少魁，
    用以抵償債務，而張少魁復將上開採收鳳梨之權利讓渡予被上訴人採收銷售，竟
    意圖使被上訴人受刑事處分，於八十六年七月五日上午九時十分許，前往高雄縣
    警察局旗山分局集來派出所，向派出所之警員誣指被上訴人先後於同年六月二十
    九日上午八時許ˋ同月三十日晚上十一時許及同年七月五日上午七時三十分許，
    連續竊取上訴人所承租之土地上所栽種之鳳梨共約三千斤；又意圖散佈於眾，於
    七月五日中午十二時三十分許，在台南縣新化鎮果菜市場，指摘被上訴人偷採鳳
    梨等情，不惟據證人吳啟成、張耀興及警員郭啟峰在原審到庭證述屬實，其所涉
    誣告及妨害名譽刑事部分，亦經台灣高雄地方法院檢察署檢察官將上訴人提起公
    訴，並先後經台灣高雄地方法院及本院刑事庭查證明確，分別判處上訴人有期徒
    刑六月及拘役五十日，此有相關之起訴書及刑事判決附於原審卷及本院卷內可稽
    。是被上訴人主張上訴人誣指其竊盜及指摘毀損其名譽等事，自堪認為真實。
七、按「因故意或過失不法侵害他人權利者，負損害賠償責任」、「不法侵害他人之
    身體ˋ健康ˋ名譽或自由者，被害人雖非財產上之損害，亦得請求賠償相當之金
    額。其名譽被侵害者，並得請求為回復名譽之適當處分」，民法第一百八十四條
    第一項前段、第一百九十五條第一項定有明文。又所謂相當，自應以實際加害情
    形與其名譽影響是否重大，及被害者之身分地位與加害人經濟狀況等關係定之，
    亦有最高法院四十七年台上字第一二二一號判例可參。查上訴人因債務糾紛，不
    滿被上訴人前往其種植鳳梨之田地採摘鳳梨，竟誣告被上訴人犯竊盜罪；又意圖
    散布於眾，在台南縣新化鎮果菜市場之公共場所，公然向不特定之人聲稱被上訴
    人偷採伊的鳳梨，核其行為對被上訴人之名譽，確已構成侵害；抑且，被上訴人
    於偵查過程，尚須出庭澄清自己之冤屈及努力找尋證人為其作證，致精神上受有
    痛苦，要可理解。是被上訴人請求上訴人賠償其精神上所受之損害及為回復名譽
    之適當處分，依法洵屬有據。原審審酌被上訴人係高職畢業，現在新化鎮果菜市
    場從事青果批發之工作；上訴人業農，而上訴人所為指摘被上訴人販賣之鳳梨係
    竊取而得，不僅使其生意受有影響，對其名譽亦造成侵害，及被上訴人所被誣指
    係竊取所得之鳳梨係以二十萬元向張少魁購得等情，從而命上訴人應給付被上訴
    人非財產上之損害賠償二十萬元及自起訴狀繕本送達翌日即八十七年九月二日起
    至清償日止，按年息百分之五計算之利息，並命被上訴人應於新化果菜市場之公
    告欄內以Ｂ４紙張大小張貼如原判決附表所示內容之道歉啟事，作為回復被上訴
    人名譽之適當處分，逾此範圍之請求，則不予准許而駁回之。並就被上訴人勝訴
    部分，酌定相當之擔保金額准許之，至敗訴部分，則併予駁回其假執行之聲請，
    核無不合。上訴人上訴意旨指摘原判決不當，求予廢棄改判，為無理由，應予駁
    回。
八、又上訴人雖陳明如受不利之判決，願供擔保而免為假執行，惟因上訴人上訴第三
    審之利益未逾一百萬元，故不得上訴於第三審，是本件判決於本院判決後即告確
    定，上訴人聲請供擔保而免為假執行之宣告，應不予准許，併此明。
九、據上論結：本件上訴為無理由，依民事訴訟法第三百八十五條第一項前段、第四
    百四十九條第一項、第七十八條，判決如主文。
中      華      民      國    八十九    年      四      月      十三    日
                                      臺灣高等法院高雄分院民事第六庭
~B1審判長法官  張國彬
~B2法      官  徐文祥
~B3法      官  邱政強
右為正本係照原本作成。
不得上訴。
中      華      民      國    八十八    年      四      月      十七    日
~B法院書記官  陳曼智


司法院資訊處製作；財團法人民間司法改革基金會備份。
